ACORDAO-COMPLETO-2577715

ACÓRDÃO 1779/2023 ATA 5/2023 - PRIMEIRA CÂMARA

VISTOS, relatados e discutidos estes autos de embargos de declaração opostos pelo ex-prefeito de Baturité/CE, sr. João Bosco Pinto Saraiva, ao Acórdão 10392/2022-TCU-Primeira Câmara, 
ACORDAM os Ministros do Tribunal de Contas da União, reunidos em sessão da Primeira Câmara, ante as razões expostas pelo Relator, em:
9.1. conhecer dos embargos de declaração opostos pelo sr. João Bosco Pinto Saraiva para, no mérito, rejeitá-los; 
9.2. retificar, de ofício, o subitem 9.3 do Acórdão 10392/2022-TCU-Primeira Câmara, para que passe a ter a seguinte redação: 
"9.3. aplicar individualmente à sra. Silvana Furtado de Figueiredo Vasconcelos e ao sr. João Bosco Pinto Saraiva a multa prevista no art. 57 da Lei 8.443/1992, nos valores de R$ 950.000,00 (novecentos e cinquenta mil reais) e R$ 40.000,00 (quarenta mil reais) , respectivamente, fixando-lhes o prazo de quinze dias, a contar da respectiva notificação, para que comprovem, perante o Tribunal (art. 214, III, alínea "a", do Regimento Interno do TCU) , o recolhimento da dívida aos cofres do Tesouro Nacional, atualizada monetariamente desde a data deste acórdão até a do efetivo recolhimento, se pagas após o vencimento, na forma da legislação em vigor;"
9.3. dar ciência desta deliberação ao embargante e à Procuradoria da República no Estado do Ceará.

Embargos de declaração opostos pelo ex-prefeito de Baturité/CE, sr. João Bosco Pinto Saraiva, a decisão que julgou irregulares suas contas, condenou-o em débito e aplicou-lhe multa prevista no art. 57 da Lei 8.443/1992, em razão de irregularidades no Programa de Aquisição de Alimentos - Compra Direta Local da Agricultura Familiar.

Primeira Câmara

Secretaria Especial do Desenvolvimento Social.

3. Responsáveis/Recorrentes:
3.1. Responsáveis: João Bosco Pinto Saraiva (XXX.319.753-XX); Silvana Furtado de Figueiredo Vasconcelos (XXX.260.393-XX).
3.2. Recorrente: João Bosco Pinto Saraiva (XXX.319.753-XX).

13.1. Ministros presentes: Walton Alencar Rodrigues (Presidente), Benjamin Zymler (Relator) e Jhonatan de Jesus.
13.2. Ministro-Substituto convocado: Augusto Sherman Cavalcanti.
13.3. Ministro-Substituto presente: Weder de Oliveira.

BENJAMIN ZYMLER

Ministro Benjamin Zymler.

Trata-se de embargos de declaração opostos pelo ex-prefeito de Baturité/CE, sr. João Bosco Pinto Saraiva, ao Acórdão 10392/2022-TCU-Primeira Câmara. Por meio dessa decisão, o Tribunal julgou irregulares as contas do embargante, condenou-o em débito e aplicou-lhe multa prevista no art. 57 da Lei 8.443/1992, em razão de irregularidades no Programa de Aquisição de Alimentos - Compra Direta Local da Agricultura Familiar.
2.	Transcrevo a essência do recurso apresentado:
"1. PRELIMINARMENTE
1.1 - DA PRESCRIÇÃO
Como se sabe, a prescrição é questão de ordem pública, podendo ser levantada em qualquer fase do processo e tem como fundamento o princípio da segurança jurídica. Celso Antônio Bandeira de Melo, com a coerência e os ensinamentos doutrinários que o destacam no Direito Administrativo, de forma lúcida, defende: (transcrição de excerto doutrinário) 
Não é razoável cogitar, mediante singelo raciocínio lógico, que um ex-gestor público permaneça obrigado a comprovar que aplicou adequadamente verbas públicas após vários anos dos fatos a serem apurados, em flagrante vulneração dos princípios da segurança jurídica e da ampla defesa, bases do ordenamento jurídico, afinal é notória a instabilidade jurídica e a dificuldade, ou mesmo impossibilidade, de produção de provas após o
decurso de muito tempo. Caso não existisse a sujeição dessa atuação a um limite temporal ocorreria situações de profunda e grave perplexidade, contrárias ao Estado de Direito.
No presente caso, esse Colendo TCU já reconheceu a incidência do instituto da prescrição, contudo, manteve a condenação do Embargante em imputação de débito, reconhecendo a RE 636.886, mas mencionando a Resolução TCU 344, contrariamente o disposto na prefalada RE.
Contudo, com a devida vênia, tal entendimento não merecer prosperar, mormente a decisão prolatada, abaixo transcrita: (transcrição da ementa do RE 636886) 
Em que pese as ponderações do E. Ministro Relator do presente processo no Acórdão embargado a respeito da matéria enfrentada pelo C. STF, importante citar aqui a fundamentação aventada pelo Min. Alexandre de Morais, no RE 636.886, segundo o qual entendeu que: (trecho do voto proferido pelo e. Relator do RE 636886) 
Frisa-se que a competência desse C. TCU é apurar infrações às normas aplicáveis, impondo as sanções correspondentes, podendo imputar débitos visando a reparação de prejuízos causados ao erário. Mas isso é resultado da sua competência de apurar determinadas infrações, a qual se sujeita ao referido prazo prescricional, diferindo da imprescritibilidade das ações de ressarcimento fundadas na prática de ato doloso tipificado na Lei de Improbidade Administrativa.
Diante do acima exposto, requer a Vossa Excelência que seja reconhecida a ocorrência da prescrição, sendo o processo extinto com julgamento do mérito com relação ao Embargante, tendo em vista o entendimento firmado pelo C. STF nos autos do RE nº 636.d886, com vistas a garantir o cumprimento do princípio da segurança jurídica das relações.
2. DO CABIMENTO DE EMBARGOS DE DECLARAÇÃO
É cabível a interposição de Embargos de Declaração toda vez que um acórdão do TCU ostentar em seu âmago omissões, contradições e obscuridades que prejudicam o lídimo exercício do contraditório e da ampla defesa, e, consequentemente, a exercício da justiça, conforme preconiza o ART. 287, do RITCU, in verbis: (transcrição do art. 287 do RITCU) 
Utilizando-se subsidiariamente o Código de Processo Civil, observa-se que toda e qualquer sentença, aqui entendida tanto como decisão terminativa ou definitiva, é passível de ser embargada, ex vi: (transcrição do art. 1.022 do CPC) 
Aliás, vale destacar a opinião do conceituado Professor CARLOS BARBOSA MOREIRA, ao defender a tese de que os embargos declaratórios são cabíveis em toda e qualquer decisão, tendo a justiça como lastro, in verbis: (transcrição de excerto doutrinário) 
No âmbito dos Tribunais de Contas do Brasil, mais do que nunca, as respostas a serem dadas à sociedade por estas Colendas Cortes devem estar sedimentadas na busca da VERDADE REAL, como o reflexo da mais lídima JUSTIÇA e atesto do respeito incondicional ao PRINCÍPIO CONSTITUCIONAL ADMINISTRATIVO DA EFICIÊNCIA, de modo que os seus jurisdicionados possam se valer dos efeitos sempre benéficos deste recurso aclaratório, cujo foco precípuo é o aperfeiçoamento das decisões pelo saneamento das INEXATIDÕES FORMAIS QUE, NÃO RARAS VEZES, INTERFEREM NO DIREITO SUBSTANTIVO, ASSUMINDO, OS EMBARGOS, UM EFEITO INFRINGENTE.
In casu, interpõem-se no prazo legal os Embargos de Declaração, com o propósito de corrigir evidentes vícios de OMISSÃO, CONTRADIÇÃO e, OBSCURIDADE existentes no bojo do venerando Acórdão nº 10392/2022, sendo demonstrados, adiante, os aspetos fáticos necessários à admissibilidade dos presentes Embargos de Declaração, ressaltando-se que esses se confundem com o próprio mérito.
2. DO MÉRITO
2.1 - BREVE SÍNTESE PROCESSUAL
Ab initio, na improvável hipótese de ultrapassada a preliminar arguida acima, imprescindível relatar resumidamente os fatos ocorridos no presente procedimento, visando facilitar a compreensão dos motivos ensejadores dos presentes embargos declaratórios.
O presente processo versa sobre supostas ilegalidades relacionadas ao Convênio n° 053/2009, celebrado entre o então Ministério do Desenvolvimento Social e Combate à Fome e Prefeitura Municipal de Baturité/CE que tinha por objeto o "apoio financeiro para implantar o 'Programa de Aquisição de Alimentos - Compra Direta Local da Agricultura Familiar', por meio da aquisição de produtos agropecuários produzidos por agricultores familiares que se enquadrem no Programa Nacional de Fortalecimento da Agricultura Familiar - Pronaf, e que se destinem ao atendimento das demandas de suplementação alimentar e nutricional dos programas sociais da localidade de Baturité/CE".
Segundo consta nos autos, Relatório de Instrução às fls. a responsabilidade do Embargante teve como base a ocorrência datada de 11/07/2012 no valor de R$ 103.651,85 (cento e três mil seiscentos e cinquenta e um reais e oitenta e cinco centavos) , vejamos: (transcrição de tabela contendo o débito imputado ao embargante) 
Contudo, conforme restará claramente demonstrado abaixo, o Acórdão 10392/2022-TCU-Primeira Câmara, é omisso, contraditório e obscuro, motivo pelo qual se interpõe, tempestivamente, os presentes Embargos de Declaração.
2.2 - DA OMISSÃO E OBSCURIDADE NO ACÓRDÃO 10392/2022-TCU-1C
Primeiramente, de forma bastante direta, entendemos, com a devida vênia, que o Acórdão aqui combatido é omisso, contraditório e obscuro por não delimitar as responsabilidades de acordo com as condutas de cada responsável, fartamente demonstradas nos autos.
Reitera-se que o Embargante somente esteve à frente do executivo municipal a partir do exercício de 2013, cuja ocorrência relacionada a sua pessoa data do exercício de 2012, como relacionado no prefalado relatório.
Ocorre que o Acórdão combatido foi omisso, contraditório e obscuro por não abordar e esclarecer o fato de que, todos os repasses relativos as despesas decorrentes do Convênio em alusão, foram enviadas nos exercícios de 2010, 2011 e 2012, cuja responsabilidade recai sobre a Sra. Silvana Furtado de Figueiredo Vasconcelos, única responsável pela assinatura do Convênio e, em cuja gestão foram administrados os recursos ora discutidos.
Outrossim, o Parecer técnico nº 47/2016-CGSIA/DECOM/SESAN/MDS menciona que as incongruências se referem aos exercício de 2010, 2011 e 2012, ou seja, em período anterior da gestão que ora se analisa: (transcrição de trecho do parecer técnico mencionado) 
Além disso, não há nos autos nenhuma comprovação de que o Defendente tenha contribuído, para a ocorrência das impropriedades levantadas nos pareceres técnicos que subsidiaram o presente procedimento.
Para que fique bem claro, se existiram irregularidades na execução físico financeira do Convênio ora discutido, estas ocorreram em período anterior ao ingresso do recorrente a frente da gestão do Município de Baturité no exercício de 2013.
Reitera-se que todas as ocorrências listadas se referem a um período em que o Embargante não ocupava o cargo de prefeito municipal de Baturité/CE, não podendo o mesmo, por consequência lógica e razoável, ser responsabilizado pelas impropriedades apontadas.
O que queremos, Excelência, é um julgamento justo, baseado no melhor direito aplicado à espécie e que seja considerado todos os fundamentos e aspectos probatórios constante dos autos. 
Tenhamos em mente que, ao incluir a obscuridade entre as hipóteses de cabimento de embargos de declaração, a legislação zela por princípios constitucionais fundamentais, como o devido processo legal, e está em conformidade com suas normas processuais fundamentais, a fim de evitar prejuízos irreversíveis à parte.
Sendo assim, ante o que fora acima relatado, fica constatada a omissão de fatos relevantes, constantes de documentos oficiais que demonstram que o ora recorrente não foi o responsável pela assinatura do Convênio, que sua execução ocorreu em período anterior ao seu ingresso enquanto Prefeito de Baturité, o que traz ainda obscuridade ao voto, uma vez que não demonstrou a que se refere o valor de R$ 103.651.082, supostamente gerido durante seu mandato.
Pois bem, a que se refere esse valor? Se a ocorrência foi datada como 11/07/2012, qual relação tem com o gestor que assumiu a gestão somente no exercício de 2013?
Outrossim, a relatoria se utiliza de decisões de outros processos envolvendo as partes, a fim de perquirir antecedestes, em total desarrazoabilidade, tornando o voto além de obscuro, contraditório, uma vez que a dosimetria imposta é totalmente desproporcional, considerando que a Sra. Silvana Furtado de Figueiredo Vasconcelos, tem em seu desfavor 5 decisões desta Corte de Contas, enquanto constatou-se somente 1 do ora recorrente, no entanto a multa aplicada não guarda a mesma proporção, já que uma diferença de 5% no entendimento do Relator.
Ora, perquirir os antecedentes sem demonstrar-lhes semelhança, ou mesmo demonstrar que os fatos tem afinidade, traz ainda mais obscuridade ao voto. Como medir a multa em virtude do histórico de condenações?
Ademais, se a ex-prefeita, possui quase o quádruplo de condenações do recorrente, a multa que lhe foi imposta é 20% em relação ao débito e da ex-prefeita 25%.
O Acórdão embargado está eivado de vícios, é omisso em fatos que demonstram a ausência de responsabilidade do recorrente, contraditório ao imputar-lhe débito relativo a um período que não estava a frente da gestão e sobretudo obscuro em não esclarecer os valores atribuídos a si como multa e como débito, além, de desproporcional em relação ao entendimento proferido e relação ao histórico processual do defendente, motivo pelo qual esperamos a desconsideração dos itens verificados e por um julgamento favorável ao Defendente. 
2.3 - DA NÃO EVIDENCIAÇÃO DO DANO COMPROVADAMENTE CAUSADO AO ERÁRIO E DA AUSÊNCIA DA IMPRESCINDÍVEL DEMONSTRAÇÃO DO NEXO DE CAUSALIDADE ENTRE ELE E A CONDUTA DO RESPONSÁVEL
Adotando subsidiariamente o disposto no artigo 13 do Código Penal, a relação de causalidade ou nexo causal é a ligação existente entre a conduta do agente e o resultado que essa conduta produziu. Trata-se de uma relação, um vínculo entre o fato e sua consequência.
Portanto, exige-se primeiramente a identificação das CONDUTAS que exerceram impacto sobre o mundo concreto dos fatos, com suas respectivas circunstâncias, como também a evidenciação e a apuração dos RESULTADOS que delas derivaram como consequência lógica, e o vínculo existente entre a (s) conduta (s) e o resultado, chamado de NEXO DE CAUSALIDADE.
Destarte, para que ocorra a imputação de débito por parte dos eméritos Órgãos de Controle, constata-se que devem estar presentes alguns requisitos, a saber:
1. O ato ilícito, surgido em decorrência de alguma ação ou omissão do agente (CONDUTA) ;
2. O dano causado ao erário, devidamente apurado (RESULTADO) ;
3. O nexo causal, conectando o ato ilícito ao prejuízo sofrido pelo erário (NEXO DE CAUSALIDADE) .
O Acórdão em espeque imputou débito ao ora Embargante sem o respeito a esses requisitos mínimos, sinalizadores de uma correta apuração de responsabilidade e do estabelecimento do imprescindível nexo causal.
Com efeito, o julgamento das contas partiu do pressuposto generalíssimo quanto ao gasto de R$ 103.651,85, sem demonstrar a que se refere.
Todavia, tal entendimento, com a devida vênia, não encontra respaldo na realidade dos fatos e que não foi devidamente esmiuçada na decisão embargada.
Não há nos autos elementos que demonstrem desvio de recursos ou locupletamento por parte do Embargante, relativamente ao respectivo montante, a decisão ora vergastada apresenta-se demasiadamente draconiana e desconectada com as provas produzidas nos autos, culminando em uma injusta condenação do Responsável.
É certo que os agentes considerados responsáveis por irregularidades na gestão de recursos públicos podem ser responsabilizados pelos órgãos competentes. Contudo, diante da comprovada inexistência de dano causado ao erário, nesses casos, a sanção aplicada jamais pode consistir na devolução corrigida de qualquer importância repassada, pois, do contrário, isso representaria uma afronta direta aos Princípios da Razoabilidade e Proporcionalidade, face ao disparate entre o correto diagnóstico do problema e a dosimetria da pena, realizados pelos juízos competentes, quando da apreciação dos respectivos casos concretos.
Excelência, para haver a condenação de ressarcimento, é imprescindível a constatação do dano concreto, o qual, repise-se, não foi apurado nos autos em exame. Portanto, não é abarcado por essa noção o dano apenas em tese ou a lesão apenas formal à regularidade de um ato.
Ao contrário, é preciso que se evidencie, concretamente, onde teria ocorrido o dano ao erário, para que, somente a partir daí, possa ser reparado.
Para arrematar as arestas, não é demais asseverar que, INEXISTINDO DANO (O QUAL HAVERIA DE SER COMPROVADO, E NÃO APENAS SUGERIDO) , NÃO HÁ QUE SE FALAR EM CAUSA OU NEXO DE CAUSALIDADE PARA IMPUTAÇÃO DE DÉBITO.
Assim, para efeito de imputação de débito, competia a demonstração do dano efetivamente suportado pelo erário, a prática de ato ilícito por parte do ora Embargante e o necessário liame entre a sua conduta e o resultado, ou seja, o inarredável nexo de causalidade, o que não ocorreu, incorrendo o Acórdão nº 10392/2022-TCU-1C em grave omissão, contradição e obscuridade.
Além disso, era impreterível que o Acórdão vergastado apurasse a responsabilidade subjetiva do ora Embargante, de modo a identificar se ele agiu com dolo ou erro grosseiro, em atendimento aos mandamentos contidos na Lei de Introdução ao Direito Brasileiro - LINDB, o que também não ocorreu, consoante será abordado mais adiante.
2.4 - DA NÃO OBSERVÂNCIA DOS MANDAMENTOS PRECONIZADOS PELA LEI DE INTRODUÇÃO ÀS NORMAS DO DIREITO BRASILEIRO - LINDB
Cumpre aduzir que os mandamentos preconizados na Lei de Introdução às Normas do Direito Brasileiro - LINDB (Decreto-Lei nº 4.657/1942, com as alterações introduzidas pela Lei nº 13.655/2018) , são claros e expressos ao determinarem que NÃO DEVERÁ HAVER, NO ÂMBITO ADMINISTRATIVO, DECISÕES BASEADAS EM VALORES ABSTRATOS, AS QUAIS DEVEM SEMPRE OBSERVÂNCIA ÀS CONSEQUÊNCIAS PRÁTICAS QUE DELAS ADVÉM.
Outrossim, igualmente estabelecem que os Órgãos de Controle deverão considerar em suas decisões as circunstâncias que envolvem a prática dos atos administrativo, tais como os obstáculos e as dificuldades reais do gestor; as exigências das políticas públicas a seu cargo; as circunstâncias práticas que houverem imposto, limitado ou condicionado a ação do agente; as situações atenuantes, a real gravidade e alcance dos danos que provierem para administração pública, ex vi: (transcrição dos arts. 20 e 22 da LINDB) 
Diante do exposto, depreende-se que deverão ser observadas obrigatoriamente as circunstâncias dos fatos, desprendendo-se de
desarrazoados apegos excessivos às formas, bem como as condições dos gestores, caso a caso.
NO TOCANTE À RESPONSABILIZAÇÃO DO AGENTE PÚBLICO, PARA FINS DE IMPUTAÇÃO DE DÉBITO, torna-se importante destacar que a prudente LINDB, em seu art. 28, trouxe à baila a possibilidade de RESPONSABILIZAÇÃO PESSOAL DO AGENTE PÚBLICO APENAS EM RELAÇÃO AOS ATOS PRATICADOS COM DOLO OU ERRO GROSSEIRO, verbis: (transcrição do art. 28 da LINDB) 
No entanto, constata-se que O ACÓRDÃO Nº 10392/2022- TCU-1C TAMBÉM FOI OMISSO NO EXAME DESSE IMPORTANTE ASPECTO, DE MODO A AVERIGUAR SE OS ATOS SUPOSTAMENTE ILÍCITOS DECORRERAM DE DOLO E ERRO GROSSEIRO DO ORA EMBARGANTE, E NÃO BASTANDO MAIS A PRESUNÇÃO DE SIMPLES CULPA DO AGENTE.
Esse conspícuo TCU já adotava o entendimento no sentido de que a penalização do agente público, com imputação de débito, deveria decorrer apenas em casos de atos mais severos e mais gravosos, mais intensos do que a mera culpa in vigilando ou in elegendo. 
Agora, portanto, as colendas Corte de Contas deverão examinar os processos de sua competência sob a ótica do novo conceito de ERRO GROSSEIRO, o qual segundo o recentíssimo DECRETO Nº 9830/2019, que regulamentou as inovações introduzidas na LINDB, definiu em seu art. 12, ipsis litteris: (transcrição do mencionado dispositivo) 
Observe-se que a própria LINDB e o Decreto nº 9830/2019 estabelece claramente que não será configurado dolo ou erro grosseiro do agente público se não restar comprovada, nos autos do processo de responsabilização, situação ou circunstância fática capaz de caracterizar o dolo ou o erro grosseiro.
Por sua vez estabelece que o mero NEXO DE CAUSALIDADE entre a conduta e o resultado danoso NÃO IMPLICA RESPONSABILIZAÇÃO, exceto se comprovado o dolo ou o erro grosseiro do agente público. 
ORA, IMPORTA DESTACAR QUE A COMPROVAÇÃO DO ERRO GROSSEIRO DEVERÁ SER CABAL, NÃO CABENDO A PRESUNÇÃO, A TEOR DO QUE DISPÕE O PRÓPRIO §2º, DO ART. 12, DO DECRETO Nº 9.830/19.
Através de uma detida análise dos autos, percebe-se que os elementos reinantes não apontam para o fato de que as inconsistências apontadas no embargado tenham ocorrido por dolo ou erro grosseiro do gestor. 
Também, não há elementos que demonstrem desvio de recursos ou locupletamento por parte do Responsável relativamente ao valor injustamente imputado.
Destarte, resta configurada mais um inequívoca omissão e obscuridade no Acórdão nº 10392/2022-TCU-1C, posto que para a imputação de débito ao ora Embargante, este Colendo TCU deveria demonstrar cabalmente nos autos a gravidade do dano concretamente causado ao erário, bem como a culpa gravosa com grau de elevada negligência, o que jamais ocorreu, consoante fartamente demonstrado.
3. DOS EFEITOS INFRINGENTES DOS EMBARGOS DE DECLARAÇÃO.
A priori, os Embargos de Declaração se prestam apenas a aclarar o feito nos pontos em que é detectada omissão, contradição e
obscuridade constante dos atos decisórios. Não obstante, mencionado recurso possui, excepcionalmente, a capacidade de promover a alteração material do decisório, quando da sua correção, ao que a doutrina denomina de EFEITOS INFRINGENTES OU MODIFICATIVOS.
Isso ocorre especialmente quando o saneamento dos vícios está intimamente relacionado com a revisão da questão omissa, contraditória ou obscura, acarretando, por via transversa, a modificação dos fundamentos adotados. Nesse sentido, manifestam-se os nossos Tribunais Superiores: (transcrição de excerto de decisões judiciais) 
Conforme demonstrado alhures, uma vez supridas as omissões e obscuridades constantes do Acórdão em comento, através do necessário exame das provas coligidas aos autos, revela-se um novo cenário fático e jurídico, tornando-se imperioso reconhecer que as conclusões anteriormente obtidas devem ser modificadas, com a exclusão das irregularidades equivocadamente atribuídas ao Recorrente.
4. REQUERIMENTO
Ante o exposto, é que vem o Embargante solicitar a esse Colendo Tribunal que seja acolhida a preliminar suscitada, face a ocorrência da PRESCRIÇÃO da pretensão punitiva, sendo o processo extinto com julgamento do mérito com relação ao Defendente. 
De outra forma entendendo, considerando que existe omissão e obscuridade no Acórdão ora embargado no que diz respeito às argumentações trazidas acima, requer e espera se digne Vossa Excelência de acolher os presentes embargos para o fim de:
a) Receber os presentes EMBARGOS DE DECLARAÇÃO em seus regulares efeitos, porque cabíveis e tempestivos;
b) Que sejam SUSPENSOS imediatamente os efeitos decorrentes do Venerando Acórdão nº 10392/2022-TCU-2C, tendo em vista que os Embargos de Declaração possuem também efeito suspensivo, a teor da norma contida no parágrafo 3º do artigo 287 do RITCU.
c) Dar provimento aos embargos para o fim de reformar o Venerando Acórdão de nº 10392/2022-TCU-2C, com o saneamento das OMISSÕES E OBSCURIDADES constatadas no âmbito do referido decisório, com a ocorrência dos respectivos EFEITOS INFRINGENTES que naturalmente decorrerão das correções realizadas, julgando o presente processo como REGULARES, com o afastamento das falhas que não são de responsabilidade do ora Recorrente, excluindo-se o débito anteriormente imputado;
d) Em qualquer das hipóteses ROGA se digne de retirar as a imputação de débito imposta ao Embargante, bem como considerar as contas como REGULARES porque entende ser injusta seu valor, o que se pode com amparo nas razões, de fato e de direito, acima colacionadas, como também em respeito ao princípio da equidade do tratamento que deve ser extensivo a todos.
e) Ad argumentandum tantum, caso haja o entendimento à manutenção da penalidade pecuniária imposta, que esta seja aplicada levandose em consideração o princípio da razoabilidade e proporcionalidade."
3.	O embargante foi notificado da deliberação recorrida em 9/2/2023 (peça 182) . O recurso foi apresentado em 15/2/2023 (peça 179) . 
	É o relatório.

Alanna Castelo Branco Alencar (6854/OAB-CE), Lyanna Magalhães Castelo Branco (17841/OAB-CE) e Tiago Ribeiro Rebouças (22745/OAB-CE) representando João Bosco Pinto Saraiva.

Subprocurador-Geral Paulo Soares Bugarin.

TOMADA DE CONTAS ESPECIAL. CONVÊNIO. MUNICÍPIO DE BATURITÉ/CE. APOIO FINANCEIRO PARA IMPLANTAR O PROGRAMA DE AQUISIÇÃO DE ALIMENTOS - COMPRA DIRETA LOCAL DA AGRICULTURA FAMILIAR. NÃO COMPROVAÇÃO DA EXECUÇÃO FÍSICA DO OBJETO DO CONVÊNIO. AUSÊNCIA DE NEXO DE CAUSALIDADE ENTRE OS RECURSOS FEDERAIS TRANSFERIDOS E AS DESPESAS REALIZADAS. AUSÊNCIA DOS COMPROVANTES DE DESPESA (NOTAS FISCAIS OU RECIBOS). CITAÇÃO DOS EX-PREFEITOS, CADA QUAL PELOS VALORES GERIDOS EM SEUS RESPECTIVOS MANDATOS. REVELIA. CONTAS IRREGULARES. DÉBITO. MULTAS INDIVIDUAIS. CIÊNCIA. EMBARGOS DE DECLARAÇÃO. CONHECIMENTO. TENTATIVA DE REDISCUTIR O MÉRITO. REJEIÇÃO. CIÊNCIA.

TOMADA DE CONTAS ESPECIAL (TCE)

Unidade de Auditoria Especializada em Tomada de Contas Especial (AudTCE).

Preliminarmente, o recurso em apreço deve ser conhecido, uma vez que foram preenchidos os requisitos necessários à espécie.
2.	Trata-se de embargos de declaração opostos pelo ex-prefeito de Baturité/CE, sr. João Bosco Pinto Saraiva, ao Acórdão 10392/2022-TCU-Primeira Câmara. Por meio dessa decisão, o Tribunal julgou irregulares as contas do embargante, condenou-o em débito (valor histórico de R$ 103.651,85) e aplicou-lhe a multa prevista no art. 57 da Lei 8.443/1992, no valor de R$ 40.000,00.
3.	Originariamente, este processo examinou tomada de contas especial instaurada pelo Ministério da Cidadania em razão da não comprovação da regular aplicação dos recursos repassados pela União por meio do Convênio 053/2009-SESAN (Siafi 705166) , destinado à implantação do Programa de Aquisição de Alimentos - Compra Direta Local da Agricultura Familiar. 
Como mencionei na decisão recorrida, o ajuste previu o desembolso de R$ 1.964.029,76, sendo R$ 1.897.129,76 à conta do poder concedente e R$ 66.900,00 referentes à contrapartida do convenente. Teve vigência de 22/12/2009 a 28/5/2013, com prazo para apresentação da prestação de contas em 27/6/2013.
Conforme plano de trabalho aprovado (peça 36) , foram estipuladas duas metas: apoiar 216 agricultores familiares por meio da compra de seus produtos e distribuir os alimentos adquiridos a dezenove entidades sociais, beneficiando 7.916 pessoas. Estimou-se que a quantidade de alimentos adquiridos atingiria 834,5 toneladas. Em termos financeiros, R$ 1.867.086,04 seriam gastos na compra dos alimentos, o desembolso de R$ 42.943,72 decorreria dos encargos tributários e previdenciários, e R$ 54.000,00 seriam gastos com prestadores de serviços. 
Ao examinar a prestação de contas apresentada, foram apontados problemas na execução física e financeira. De um lado, observou-se que os relatórios não indicavam quantos agricultores participaram do programa, nem os valores recebidos por eles. Não é conhecida a quantidade de alimentos adquiridos, o que impede o exame de adequação do que foi doado às entidades beneficiárias. Essas informações foram objeto de solicitação aos responsáveis, mas estes permaneceram silentes. 
Sob o prisma financeiro, foi apontada a impossibilidade de se estabelecer o nexo causal entre os recursos federais repassados e as despesas realizadas. Embora haja extratos bancários da conta específica do convênio, termos de recebimentos dos produtos (emitidos pelas entidades beneficiárias) e conciliação bancária elaborada pelo convenente, não foram localizados os comprovantes de despesa. As notas fiscais e os recibos são elementos essenciais para se estabelecer o correto emprego dos recursos públicos, isto é, a comprovação de que a verba federal foi utilizada na compra dos alimentos, no pagamento de tributos ou na contraprestação de serviços executados em finalidades intrínsecas ao ajuste ora em apreciação. 
Em razão dos problemas mencionados, o Tribunal impugnou a integralidade dos recursos repassados. Promoveu-se então a citação da ex-prefeita Silvana Furtado de Figueiredo Vasconcelos (gestão 2009/2012) , para que justificasse as irregularidades envolvendo a utilização de R$ 1.793.477,91. O ex-prefeito sucessor (sr. João Bosco Pinto Saraiva) foi chamado para apresentar defesa quanto ao gasto de R$ 103.651,85. 
Esses valores decorrem da movimentação bancária ocorrida na conta do convênio, conforme pode ser visto na peça 104. Em outras palavras, os extratos indicam que a retirada de recursos ocorreu durante o mandato dos dois gestores arrolados. 
Na decisão embargada, esses jurisdicionados mantiveram-se silentes, ou seja, não apresentaram defesa, nem recolheram as quantias impugnadas. Portanto, o julgamento ocorreu à revelia deles. 
Insatisfeito com o acórdão condenatório, o sr. João Bosco Pinto Saraiva apresenta embargos de declaração, justificando a existência de omissões, contradições e obscuridades. Seriam elas: a) ausência de análise quanto à ocorrência de prescrição quinquenal; b) inexistência de nexo de causalidade entre sua conduta e o débito imputado, tendo em vista que assumiu a gestão municipal em 2013, ao passo que as despesas impugnadas ocorreram em 2012; c) multa desproporcional (20% do valor atualizado do dano ao Erário) ; d) ausência de desvio ou locupletamento da verba pública; e) inobservância da Lei de Introdução às Normas do Direito Brasileiro (LINDB) , em face da desconsideração dos obstáculos, no caso concreto, e das dificuldades do gestor; e f) ausência de pressuposto para condenação em débito, dado inexistir dolo ou erro grosseiro em sua conduta. 
Intenta o recorrente promover a discussão sobre os fundamentos que ensejaram a impugnação da verba repassada. Como é do conhecimento de todos, os embargos de declaração não se prestam a essa finalidade, nem podem ser manejados com a intenção de se examinar alegações de defesa apresentadas de forma intempestiva. Portanto, o recurso será rejeitado. 
Ainda que superado esse óbice formal, melhor sorte não assistiria ao recorrente. 
Quanto à prescrição, a matéria deve ser examinada à luz da recente Resolução 344/2022, que passou a regulamentar, no âmbito do TCU, a prescrição para o exercício das pretensões punitiva e ressarcitória.
Em síntese, o citado normativo dispôs que a prescrição, nos processos de controle externo em curso neste Tribunal, observará o disposto na Lei 9.873/1999 e que prescrevem em cinco anos as pretensões punitiva e ressarcitória, contados dos termos iniciais neles indicados. Ademais, incide a prescrição intercorrente se o processo ficar paralisado por mais de três anos, pendente de julgamento ou despacho.
Tendo em vista os novos parâmetros estabelecidos, conclui-se pela não consumação da prescrição das pretensões punitiva e ressarcitória ao Erário neste processo. Ressalto que, nos termos do art. 4º, inciso II, da Resolução 344/2022, o termo inicial da contagem do prazo é a data da apresentação da prestação de contas ao órgão competente para a sua análise. Por outro lado, a norma estabelece as seguintes causas interruptivas da prescrição:
	"Art. 5º A prescrição se interrompe:
	I - pela notificação, oitiva, citação ou audiência do responsável, inclusive por edital; 
	II - por qualquer ato inequívoco de apuração do fato; 
	III - por qualquer ato inequívoco de tentativa de solução conciliatória;
	IV - pela decisão condenatória recorrível."
No caso concreto, a prestação de contas foi encaminhada ao poder concedente em 18/7/2013, por meio do Ofício 102/2013. A primeira interrupção no prazo prescricional teria ocorrido antes de finalizado o prazo quinquenal, em 7/4/2016, quando foi produzido o Parecer Técnico nº 47/2016 pelo  Departamento de Apoio a Aquisição e a Comercialização da Produção Familiar. Nele, foram registradas as seguintes inconsistências (transcritas no relatório de TCE) :
"O Relatório de Cumprimento do Objeto, não traz informações detalhadas acerca da execução do Convênio; Não houve envio do Relatório Execução Físico-Financeiro - FEFF; O Relatório de Execução Receita e Despesa (READ) , apresenta erro de preenchimento e não está em conformidade com o Plano de Aplicação do Plano de Trabalho; Há divergência de quantidade dos agricultores referente ao que estava previsto no Plano de Trabalho com o Relatório do Cumprimento do Objeto - RCO e com a Relação de Pagamentos; Não houve envio de documéntos que comprovem as despesas previstas para Contrapartida (Contratação de Serviços de Terceiros - PJ, Contratação de Serviços de Terceircis PF, Material de Consumo e Material Permanente) ; Não houve envio dos relatórios produzidos pelas entidades de todo o período de vigência a fim de comprovar o efetivo recebimento dos alimentos; Não consta nos autos do processo as DAP's de 108 (cento e oito) agricultores que receberam recursos do Convênio, consta extrapolação nos valores pagos a 40 (quarenta) , agricultores nos anos de 2010, 2011 e 2012, e 07 (sete) agricultores que as DAP's não condizem com o período de venda."
Na sequência, o processo tramitou com as seguintes movimentações mais relevantes:
	a) em 22/11/2018, a Coordenação de Prestação de Contas emitiu a Nota Técnica nº 42/2018, quando concluiu que a sra. Silvana Furtado de Figueiredo Vasconcelos (gestão 2009/2012) seria responsável por cerca de 94,5% da execução dos recursos e o sr. João Bosco Pinto Saraiva (gestão 2013/2016) , por 5,5%;
	b) em 14/12/2020, o Tomador de Contas emitiu o Relatório de TCE nº 8/2020, impugnando a integralidade dos recursos repassados;
	c) em 18/2/2021, foi autuada a tomada de contas especial no TCU;
	d) em 18/7/2022, foi concluída a instrução preliminar de citação;
	e) em 9/9/2022, houve a citação do embargante; 
	f) em 21/11/202, a então Secex-TCE concluiu o exame de mérito do processo; e
	g) em 6/12/2022, houve a decisão condenatória. 
Assim, conclui-se que não se operou a prescrição da pretensão ressarcitória deste Tribunal. Percebe-se, também, que após o início da apuração dos fatos, não houve a incidência da prescrição intercorrente, disposta nos termos do art. 8º da Resolução 344/2022, já que o processo não ficou paralisado por mais de três anos, aguardando julgamento ou despacho.
Não procede a alegada inexistência de nexo de causalidade entre a conduta do jurisdicionado e o débito que lhe foi imputado. Como já mencionei, o embargante foi responsabilizado pela quantia efetivamente movimentada após o início de sua gestão (1º/1/2013) , conforme evidenciam os extratos bancários juntados na peça 104. 
No entender do embargante, a multa que lhe foi aplicada seria desproporcional (20% do valor atualizado do dano ao Erário) , dado que a gestora que o antecedeu tem um histórico mais reprovável e, mesmo assim, a sanção dela foi fixada em 25% do valor atualizado do débito. Eis trecho do voto em que explicito essa questão:
"15. Em pesquisa ao histórico processual dos responsáveis, a fim de perquirir seus antecedentes, existem condenações em débito e multa aos arrolados, circunstância que militam desfavoravelmente a eles, na medida em que evidencia a desídia no trato com os recursos públicos. 
16. Este Tribunal já julgou irregulares as contas da sra. Silvana Furtado de Figueiredo Vasconcelos, com condenação em débito e aplicação de multa, em cinco oportunidades (Acórdão 6128/2017-TCU-Segunda Câmara, 5.444/2017-2ª Câmara, 6.363/2017-2ª Câmara, 2.297/2018-2ª Câmara e 8.216/2020-1ª Câmara) , referentes a diversos instrumentos de transferência de recursos. 
17. Pesa, em desfavor do sr. João Bosco Pinto Saraiva, uma única decisão (Acórdão 6363/2017-TCU-Segunda Câmara) , quando foi imputado um débito de R$ 105.579,27 e uma multa de R$ 20.000,00, em razão da execução parcial de contrato de repasse para a construção de ciclovias e passeio público no Município de Baturité/CE. 
18. Em razão desses apontamentos, entendo cabível a aplicação de multas individuais de R$ 40.000,00 (caso do sr. João Bosco Pinto Saraiva) e R$ 950.000,00 (caso da sra. Silvana Furtado de Figueiredo Vasconcelos) , com fulcro no art. 57 da Lei 8.443/1992. Esse montante corresponde a aproximadamente 20% e 25% do valor atualizado dos respectivos débitos. O percentual mais elevado da sanção da ex-prefeita Silvana Furtado se justifica em razão do histórico de condenações e do volume da verba federal gerida, fatores que aumentam a reprovabilidade de sua conduta."
Buscou-se, com essa fundamentação, promover a individualização das condutas e das sanções, sopesando circunstâncias agravantes e atenuantes de cada responsável. O histórico processual e a magnitude dos recursos geridos são fatores que justificam a diferenciação, mas não são os únicos elementos considerados na dosimetria das multas. Outros fatores influenciaram - e que são comuns aos dois jurisdicionados: o descumprimento de importante política pública, o desprezo às normas do convênio e a desídia no trato com recursos federais.
Portanto, não houve desproporcionalidade no caso concreto. 
A condenação em débito independe da ocorrência de conduta dolosa, de locupletamento ou de comprovado desvio da verba federal, bastando para tanto a constatação de conduta culposa (stricto sensu) dos responsáveis pela irregularidade que ocasionou o dano ao Erário. Cito, nesse sentido, os Acórdão 5297/2013-TCU-Primeira Câmara, 2.367/2015-Plenário e 1.942/2012-2ª Câmara. 
A alegada inobservância da Lei de Introdução às Normas do Direito Brasileiro (LINDB) , em face da suposta desconsideração dos obstáculos e das dificuldades do gestor, não pode ser aceita. O embargante não menciona quais seriam essas circunstâncias impeditivas da comprovação da boa e regular aplicação dos recursos, de modo que a alegação genérica deve ser rejeitada. 
A regra prevista no art. 28 do Decreto-Lei 4.657/1942 (LINDB) , que estabelece que o agente público só responderá pessoalmente por suas decisões ou opiniões técnicas em caso de dolo ou erro grosseiro, não se aplica à responsabilidade financeira por dano ao Erário. O dever de indenizar prejuízos aos cofres públicos permanece sujeito à comprovação de dolo ou culpa, sem qualquer gradação, tendo em vista o tratamento constitucional dado à matéria (art. 37, § 6º, da Constituição Federal) . Cito, nesse sentido, os Acórdão 11289/2021-TCU-Primeira Câmara, 5.547/2019-1ª Câmara e 2.768/2019-Plenário.
Por fim, devo promover, de ofício, uma retificação do Acórdão 10392/2022-TCU-Primeira Câmara para explicitar o valor das multas imputadas aos ex-prefeitos arrolados. Como mencionado no parágrafo 21 deste voto, quando transcrevi trecho da decisão recorrida, as multas aplicadas foram de R$ 40.000,00 (caso do sr. João Bosco Pinto Saraiva) e de R$ 950.000,00 (caso da sra. Silvana Furtado de Figueiredo Vasconcelos) . Contudo, no subitem 9.3 daquele decisum, há uma ambiguidade, dando-se a entender que seria o contrário:
"9.3. aplicar individualmente à sra. Silvana Furtado de Figueiredo Vasconcelos e ao sr. João Bosco Pinto Saraiva a multa prevista no art. 57 da Lei 8.443/1992, nos valores de R$ 40.000,00 (quarenta mil reais) e R$ 950.000,00 (novecentos e cinquenta mil reais) , fixando-lhes o prazo de quinze dias, a contar da respectiva notificação, para que comprovem, perante o Tribunal (art. 214, III, alínea "a", do Regimento Interno do TCU) , o recolhimento da dívida aos cofres do Tesouro Nacional, atualizada monetariamente desde a data deste acórdão até a do efetivo recolhimento, se pagas após o vencimento, na forma da legislação em vigor;"
Diante disso, faz-se necessária a correção para que passe a constar a seguinte redação:
"9.3. aplicar individualmente à sra. Silvana Furtado de Figueiredo Vasconcelos e ao sr. João Bosco Pinto Saraiva a multa prevista no art. 57 da Lei 8.443/1992, nos valores de R$ 950.000,00 (novecentos e cinquenta mil reais) e R$ 40.000,00 (quarenta mil reais) , respectivamente, fixando-lhes o prazo de quinze dias, a contar da respectiva notificação, para que comprovem, perante o Tribunal (art. 214, III, alínea "a", do Regimento Interno do TCU) , o recolhimento da dívida aos cofres do Tesouro Nacional, atualizada monetariamente desde a data deste acórdão até a do efetivo recolhimento, se pagas após o vencimento, na forma da legislação em vigor;"
Ante o exposto, voto por que seja adotada a seguinte deliberação que ora submeto ao Colegiado.
TCU, Sala das Sessões, em 14 de março de 2023.
BENJAMIN ZYMLER 
Relator